臺灣高雄地方法院刑事判決　　　　　　　　　　　　　九十年度訴字第二八三四號
　　公　訴　人　臺灣高雄地方法院檢察署檢察官
　　被　　　告　癸○○
　　選任辯護人　林敏澤
　　　　　　　　官淑林
　　　　　　　　鄭瑞崙
右列被告因偽造文書等案件，經檢察官提起公訴（九十年度偵字第三八七一號），本
院判決如左：
    主  文
癸○○無罪。
    理  由
一、公訴意旨略以：被告癸○○係經濟部加工出口區管理處高雄分處（下稱高雄分處
    ）清潔隊（下稱清潔隊）幹事，緣該隊福利金之來源主要係資源回收回饋金、資
    源廢棄物變賣所得及該加工區消費合作社分配之盆栽保養收入等，福利金主要係
    用於聚餐、拜拜、年節慰問等用途，均存放在郵局第二十六支局即高雄加工出口
    區郵局管理處清潔隊帳戶（帳號000000－0）內，由癸○○負責存、提款
    。癸○○竟意圖為自己不法之所有，基於概括之犯意，於民國八十八年四月間，
    該清潔隊獲加工區管理處高雄分處分配資源回收回饋金新台幣（下同）四百四十
    二元，癸○○具領後竟未存入該清潔隊帳戶，逕在高雄分處八十八年四月二十九
    日經加高處（八八）環字第二七五五號（公訴人誤載為二七五號）函上虛偽登載
    「已領取四百四十二元，全存入本隊郵政存摺」，又於八十九年五月二日，五月
    十一日、五月十二日及五月十七日將資源回收變賣所得收入連續短存共計四千六
    百八十五元，而將其業務上持有之上開資源回收回饋金、資源回收變賣所得侵占
    入己。又該加工區為減少區內野犬為患，以維護員工安全及環境整潔，特設捕犬
    勵酬勞，凡捕獲野犬按每隻發給五百元勵金，癸○○乃於八十九年三月二十
    七日及二十八日，帶領該清潔隊及消防隊員共七人於加工區內捕捉野犬，計捕得
    十一隻野犬，並於同年三月二十八日由清潔隊員甲○○、庚○○二人駕車將所捕
    獲之野犬十一隻送交高雄市政府建設局捕犬隊處理，渠二人返隊並將捕犬隊所開
    立之證明書交付癸○○據以向加工區管理處申請捕犬勵金，詎癸○○復意圖為
    自己不法之所有，另基於詐欺取財之犯意，竟將高雄市政府建設局捕犬隊所出具
    捕捉野犬隻數證明之公文書內所載之隻數十一隻變造為十六隻，再持向加工區管
    理處申請捕犬勵金共計八千元，致加工區管理處陷於錯誤，而多發給勵金二
    千五百元，癸○○分得二千五百元，其餘款項再分配予不知情之參予捕犬之庚○○等六人各一千元、丁○○五百元，足生損害於經濟部加工出口區管理處高雄分
    處，因認被告涉有刑法第三百三十六條第二項業務侵占、第二百十五條業務登載
    不實、第三百三十九條第一項詐欺取財及第二百十六條、第二百十一條行使變造
    公文書罪嫌等語。
二、訊據被告癸○○堅決否認有右揭事實之情事，辯稱：該筆四百四十二元之資源回
    收回饋金伊在公文已批存入，剛好隊上的鐘掉下來，隊長叫伊去買一個鐘約五百
    元，不足的錢我先代墊的；另短存之四千六百八十五元，係依代理隊長乙○之指
    示福利金代墊加工區內廠商環球精密電路股份有限公司積欠之一般廢棄物處理費
    及短少之西青埔垃圾場入場券等；另其捕捉之野犬隻數確為十六隻等語。
三、按從事業務之人，明知為不實之事項，而登載於其業務上作成之文書，必須足以
    生損害於公眾或他人，始構成刑法第二百十五條之從事業務者登載不實罪，如不
    構成該條之行為，自無從依同法二百十六條處斷，刑法第二百十五條、二百十六
    條分別定有明文。再按業務上之侵占罪，必須具備意圖為自己或第三人不法所有
    之主觀犯意，始構成該罪，此觀之刑法第三百三十六條第二項、第三百三十五條
    第一項之規定自明。又按犯罪事實應依證據認定之，無證據不得推定其犯罪事實
    ；又不能證明被告犯罪或其行為不罰者，應諭知無罪之判決；刑事訴訟法第一百
    五十四條、第三百零一條第一項分別定有明文。而事實之認定，應憑證據，如未
    能發現相當證據，或證據不足以證明，自不能以推測或擬制之方法，以為裁判基
    礎；認定不利於被告之事實，須依積極證據，苟積極證據不足為不利於被告事實
    之認定時，即應為有利於被告之認定，更不必有何有利之證據；最高法院四十年
    台上字第八六號、三十年上字第八一六號判例意旨可資參照。且「罪疑惟輕」、
    「無罪推定」原本即為刑事訴訟法之大原則，尤其晚近刑事訴訟制度與憲法保障
    人權思想相結合下，該二原則益形重要，此由最高法院於九十年九月四日以九十
    年度第七次刑事庭會議決議二十五年上字第三七０六號判例（該判例之要旨為：
    審理事實之法院，對於被告之犯罪證據，應從各方面詳予調查，以期發現真實，
    苟非調查之途徑已窮，而被告之犯罪嫌疑仍屬不能證明，要難遽為無罪之判斷。
    ）不再援用，亦可見其端倪。
四、經查：
    （一）經濟部加工出口區管理處高雄分處於八十八年四月二十九日發函予該處清
          潔隊等五十五家單位及公司，請各單位及公司於同年五月十一日至十五日
          至環保站領取八十八年度第二季資源回收回饋金，而被告所屬之清潔隊可
          領取四百四十二元，有該分處八十八年四月二十九日經加高處（八八）環
          字第二七五五號附分配明細表在卷可稽（詳偵卷第二三至二五頁），而被
          告確於該函載有：已領取四百四十二元，全存入本隊郵政存摺等語（詳偵
          卷第二三頁），是可知該筆四百四十二元，應係於八十八年五月十一日至
          十五日由被告領取，堪可認定。惟被告所屬之清潔隊大約二、三個月會大
          掃除一次，而八十八年五月間確實曾作大掃除，該次大掃除時，園藝員吳
          秋雄因工作不慎將該隊所有時鐘一個掉落，時鐘因而不堪使用一節，業據
          證人丙○○及乙○（即清潔隊之代理隊長）到庭證述屬實（詳本院卷第五
          五頁、一二六至一二八頁）。嗣被告即向代理隊長乙○報告，欲用福利金
          支出購買時鐘一只，復協同該清潔隊同事戊○○共同購買時鐘一個，支出
          約四百五十元至五百元等情，亦經證人乙○及戊○○結證確實（詳本院卷
          第一二七至一二九頁），且有新購時鐘照片三幀在卷可稽（本院卷第一九
          、二○頁）。公訴人雖認被告僅於警訊時陳稱：一時疏忽忘記存入等語（
          偵卷第二頁背面），未提及買鐘之事，且未提出任何單據以資佐證。惟依
          前述，買鐘之事實，係發生於八十八年五月間，且金額為四、五百元，而
          警訊筆錄係於九十年一月二日製作（詳偵卷第二頁正面），常人對於一年
          半前所購買價值僅約四、五百元之物品，其記憶自屬有限，且如無特殊情
          事，單據未保存者，亦為情理之常。被告職掌清潔隊福利金之管理事宜，
          未將帳目明細確實登載及保留單據，以避瓜田李下之嫌，行為雖有可議，
          但突於買鐘之後一年半許，以帳目中四百四十二元之情事，訊問被告，如
          謂其可鉅細靡遺交代清楚，似與常情有違。故本院認為尚難以其記憶有限
          ，未提及買鐘及提出單據一節，而認定被告有為自己不法所有之意圖。是
          被告雖未將領取之四百四十二元存入該隊郵政存摺內，尚非為謀取自己之
          不法所有；又其於前函雖載明已領取四百四十二元，全存入本隊郵政存摺
          等語一節，亦無損害公眾及他人之情事發生。
    （二）又清潔隊福利金之來源主要係資源回收回饋金、資源廢棄物變賣所得及該
          加工區消費合作社分配之盆栽保養收入等，業據證人乙○於警訊時陳述綦
          詳（偵卷第六頁）。而該隊隊員分別於八十九年五月二日賣得廢棄物長鐵
          三千九百二十五元、五月九日賣得下鐵一千一百元、五月十日賣得(1)海棉
          包鐵八百四十元(2)海棉（玻璃纖維）一千三百二十元、五月十一日賣得(1)
          玻璃纖維下鐵一千二百三十元(2)下鐵包玻璃纖維九百九十元、五月十七日
          賣得下鐵二千五百六十元，合計一萬一千九百六十五元，有該隊裝運垃圾
          作業日報表六紙、秤量傳票七紙為證（偵卷第二六至四一頁）；惟被告僅
          於同年月三日、十一日、十二日分別存入三千元、三千零五十元、一千二
          百三十元，合計七千二百八十元，有存款單三紙及存摺一份附卷可佐（偵
          卷第二八、三五、三九、四四頁）；故短存四千六百八十五元（00000－
          0000＝4685），堪屬實在。惟該加工出口區內之廠商環球精密電路股份有
          限公司（下稱環球公司）因故欠繳八十八年度六月份之廢棄物處理費共三
          千零四十元，此筆費用由清潔隊員戊○○於八十九年二月、五月間分別代
          墊二千元及一千零四十元，有繳款聯單四紙在卷可證（偵卷第四六頁），
          而被告亦分別於八十九年二月間及五月份分次或一次由福利金中支付予李
          偉田等情，業經證人戊○○到庭屬實（本院卷第一二九頁）。且清潔隊代
          理隊長乙○於八十八年一月間上任伊始約八十八年二、三月間，即已對被
          告告知，如清潔隊有業務或急用可先由福利金墊支，而被告曾亦向乙○報
          告，欲用福利金代墊環球公司欠繳之廢棄處理費，亦經證人乙○證述在卷
          （本院卷第五五、五六、一二七頁）。另清潔隊於八十八年六月間因內部
          職務交接時，發現短少西青埔垃圾場入場券五張，金額為一千八百八十元
          ，此費用由戊○○於八十八年七月間代墊，而由被告於八十九年五月間交
          付予戊○○，亦經證人戊○○證述確實（本院卷一二九、一三○頁），且
          有收入傳票一紙在卷可查（本院卷第二三頁），而清潔隊長乙○亦同意由
          福利金中支出該筆費用，有證人乙○之證述為證（本院卷第五七、一二八
          頁）。是被告雖於前揭期間短存變賣廢棄物所得四千六百八十五元，但其
          確曾由福利金內先後支付環球公司廢棄物處理費三千零四十元及西青埔垃
          圾場入場券費用一千八百八十元，合計四千九百二十元。上述短存變賣廢
          棄物所得之時期與被告以福利金代墊之金額，縱有出入，惟難以此認定被
          告有不法所有之意圖；而時點之差異，亦可能係被告怠於存、提款作業所
          致，但亦難執此為不利被告之認定。
    （三）再者，高雄分處為減少野犬為患，設有捕犬獎勵酬勞，凡捕獲野犬按每隻
          發給五百元，此高雄分處八十四年十二月七日經加高處八四環字第○六七
          五二號函轉加工出口區內各單位在卷可按（偵卷第四七頁）。被告於八十
          九年三月二十七日率領清潔隊員辛○○、己○○、庚○○、壬○○、王世
          文及消防隊支援之丁○○等共七人，於加工區內捕野犬，該次捕獲之野犬
          究竟有幾隻？送離清潔隊時，究竟有幾隻？據該隊於八十九年八月一日所
          作之問卷，分別為辛○○、己○○填勾前開二項均為十一隻大犬，並無幼
          犬（偵卷第五○、五一頁），其餘除被告外之四人，或不記得確實捕獲隻
          數或未親見上車時之隻數（偵卷第五二至五五頁）。是當時參與捕犬之隊
          員就所捕獲之野犬隻數，尚未能一致。然該次捕獲之野犬，經送至高雄市
          政府建設局家畜檢驗所捕犬隊時，依該隊所出具之證明書記載為十六隻，
          此有證明一紙附卷可稽（詳偵卷第一五頁）。而證人己○○於本院審理時
          ，亦明確證述證明書上原載為十一隻等語（本院卷第八三頁）。又公訴人
          向相關單位函查，據高雄市政府建設局家畜衛生檢驗所（下稱家畜所）回
          復：「經查本所當日輪值技工戚家華陳述：有關民國八十九年三月二十八
          日高雄市加工區捕獲野犬送本市公立收容所壹案，當天簽收人確實為本人
          無誤，且該加工出口區證明聯為單聯，並無存證聯以資對查。另該證明聯
          上所載簽收年、月、日確實無誤，然犬隻頭數字非本人原始筆跡，記憶中
          當日由高雄加工區運送壹車次，犬隻數目因事隔相當時日已不復記得。」
          等語，有該所九十年六月十一日高市畜衛字第九○一○四六號函在卷可查
          （詳偵卷第九二至九四頁）。另該證明聯上有關野犬十六隻之記載，確有
          塗改之痕跡（偵卷第四六頁），公訴人因而認為該證明書之數目乃係被告
          由「１１」篡改至「１６」，是被告涉有行使變造公文書及詐欺罪嫌。惟
          據清潔隊於八十九年三月二十八日親自載送前開野犬至家畜所之隊員王世
          文證述：「（提示八十九年三月二十八日證明書原來是否寫十一隻？）我
          有看過這張證明書，我記得隻數部分在送至捕犬隊之前原來是空白的，至
          於隻數是誰寫的我忘了，當天我是司機」等語（本院卷第八五、八六頁）
          ；另當天隨車前往家畜所捕犬隊之清潔隊員庚○○除於前開問卷載明：記
          憶中送出前無填寫（證明聯上犬隻數目），由本人交予捕犬大隊，記憶中
          隻數由捕犬大隊人員填寫並蓋章等語（詳偵卷第五二頁背面），又其於本
          院審理證述：當天是伊與甲○○一起去，證明書是伊拿回，寫幾隻伊未看
          ，捕犬站人員在登載時有換筆，故伊推測是捕犬站因換筆關係，看起來好
          像改過等語（本院卷第五六頁）。故由八十九年三月二十八日當天運送野
          犬之清潔隊員之證述，均無法得出被告有篡改證明書之行為；且當天運送
 之人員，並未包括被告在內，已據前揭證人甲○○、庚○○證述屬實，故
          如實際運送之野犬數為十一隻，但證明書卻記載十六隻，則證人甲○○、
          庚○○是否願意甘冒偽造文書、詐欺取財刑事罪責之風險，而將數目不符
          之證明書送達於家畜所；又證明書既為家畜所捕犬隊名義開立，則有關數
          目之記載，是否應由家畜所捕犬隊之承辦人員填寫，始符情理。故公訴人
          所舉之證據雖有依據，然該證據尚難令本院確信被告有前揭變造公文書之
          事實，既無變造之事實，自無從認為尚有行使變造公文書及詐欺之犯行。
          至於捕獲野犬十六隻之分配款項，分別依被告五隻，己○○、庚○○、羅
          時偉、辛○○、甲○○各二隻及丁○○一隻之比例，以每隻五百元分配予
          參與之人員，有卷附名冊一紙為證（偵卷第五八頁），且經辛○○、羅時
          偉於清潔隊問卷（偵卷第五○頁背面、六三頁背面）及證人己○○、蕭景
          殷於本院審理結證確實（本院卷第八三、八四頁）。而被告因須支出捕犬
          期間各隊員所需之香煙（本院卷第八三頁證人己○○之證述）、飲料（本
          院卷第八四頁證人辛○○之證詞）、便當、狗食（本院卷第八四頁證人吳
          荔君之證述），故被告分配五隻，獲得二千五百元，亦無不當之處。此外
          ，前開分配捕獲野犬之名冊，參與捕犬之人員雖有質疑未蓋用印章等情，
          惟亦證稱進入清潔隊或消防隊時，均有交付印章予清潔隊與消防隊，姑不
          論被告否認前開名冊之印章為其所蓋，縱令為被告所蓋，亦與參與捕獲之
          隊員所應分配之款項無誤，蓋證人己○○業於本院證述：捕犬每次二天，
          二天均有出勤的分二支，只出勤一天的分配一隻等語（本院卷第八二頁）
          ，而本次捕野犬之時間，乃為八十九年三月二十七、二十八日二天，是出
          勤二天者，可分配二隻，故前開隊員均獲一千元，至於丁○○乃係消防隊
          支援至消潔隊，而其是否參與二天捕獲野犬之時間，證人丁○○亦證述忘
          了等語（本院卷第八四頁），故難認其二天均有參與。從而縱令前開名冊
          之印章為被告所蓋，亦無損害參與捕野犬隊員之情事，故與偽造文書之構
          成要件有違，併此敘明。
五、綜上所述，前揭清潔隊獲高雄分處分配之資源回收回饋金四百四十二元，被告具
    領後未存清潔隊帳戶；又被告於八十九年五月二日至同年月十七日間，短存之資
    源回收變賣所得四千六百八十五元，均無意圖為自己或第三人不法所有之主觀犯
    意，故不構成刑法第三百三十六條第二項之業務侵占罪；而被告於高雄分處八十
    八年四月二十九日經加高處（八八）環字第二七五五號函登載「已領取四百四十
    二元，全存入本隊郵政存摺」等語，復未損害於公眾或他人，亦與刑法第二百十
    五條、二百十六條之要件有違；另捕獲野犬獎勵酬勞部分，則屬不能證明被告有
    行使、變造公文書及詐欺之犯行。此外，復查無其他積極證據足資認定被告有公
    訴人所指之犯行，揆諸首揭法條及最高法院判例意旨，爰應為被告無罪判決之諭
    知。
六、據上論結，依刑事訴訟法第三百零一條第一項前段，判決如主文。
本案經檢察官陳永豐到庭執行職務。
中      華      民      國      九十一      年    十    月    二十八    日
                                  臺灣高雄地方法院刑事第三庭
                                      法  官    吳為平
右正本證明與原本無異。
如不服本判決，應於判決送達後十日內，向本院提出上訴狀。
                                      書記官    曾秀鳳
中      華      民 國      九十一      年    十    月    二十九    日
